【裁判字號】    97,易,337
【裁判日期】    980119
【裁判案由】    恐嚇取財等
【裁判全文】
臺灣臺東地方法院刑事判決              97年度易字第337號
公  訴  人  臺灣臺東地方法院檢察署檢察官
被      告  乙○○
上列被告因妨害自由等案件，經檢察官提起公訴（97年度偵字第
2337號），本院合議庭裁定依簡式審判程序審理，判決如下：
    主    文
乙○○犯剝奪他人之行動自由罪，處有期徒刑月；又犯恐嚇取
財罪，處有期徒刑柒月。應執行有期徒刑玖月。
    犯罪事實
一、乙○○(一)於民國（下同）97年3月21日下午2時許，在台中市
    ○○路與建國路地下道，見丙○○獨自1人有機可趁，即基
    於妨害自由之犯意，向丙○○恫嚇稱「與2個小弟正在跑路
    ，小弟被撞到很不爽，懷疑要對其不利，妨害跑路計劃，小
    弟在地下道樓梯等，你跑不過手中的東西」，並以外套蓋手
    ，作持有武器狀，抵住丙○○腰部、頸部，捉住丙○○之手
    ，並摘下丙○○之眼鏡，使丙○○以為乙○○持有槍支，且
    有同夥將加害丙○○，以此強暴脅迫方式，使丙○○心生畏
    懼，而跟隨乙○○行走移動，剝奪丙○○行動自由時間長達
    一個多小時。(二)嗣乙○○指示丙○○，將皮包交付乙○○，
    乙○○看過丙○○皮包內身分證後，即另行起意，意圖為自
    己不法之所有，向丙○○表示「知道你家的地址，今天的事
    不可跟任何人提起，否則家人會怎樣就不知道」，致丙○○
    心生畏懼，依乙○○指示至台中市○○路與繼光街口之第一
    銀行提款機，提領現金新臺幣（下同）1萬7千元交付乙○○
    後，始讓丙○○離去。嗣經丙○○報警處理，始循線查獲上
    情。
二、案經台中市警察局第一分局報請臺灣台中地方法院檢察署檢
    察官呈台灣高等法院檢察署檢察長核轉台灣台東地方法院檢
    察署檢察官偵查起訴。
    理    由
一、除被告所犯為死刑、無期徒刑、最輕本刑為3 年以上有期徒
    刑之罪或高等法院管轄第1審案件者外，於前條第1項程序進
    行中，被告先就被訴事實為有罪之陳述時，審判長得告知被
    告簡式審判程序之旨，並聽取當事人、代理人、辯護人及輔
    佐人之意見後，裁定進行簡式審判程序；除簡式審判程序及
    簡易程序案件外，第1審應行合議審判，刑事訴訟法第273條
    之1 第1 項、第284 條之1 分別定有明文。本件被告乙○○
    所涉係死刑、無期徒刑、最輕本刑為3 年以上有期徒刑之罪
    或高等法院管轄第1 審案件以外之罪，並於本院行準備程序
    時就被訴事實為有罪之陳述，本院合議庭依前揭規定，經評
    議結果，裁定改由受命法官獨任行簡式審判程序，合先敘明
    。
二、上開事實，迭據被告乙○○於警詢及本院審理時坦承不諱，
    核與證人即被害人丙○○於警詢中所為之證述相符，並有照
    片1張、郵政存簿儲金簿影本附卷可稽，足認被告之自白與
    事實相合，應堪採信，本件事證明確，其犯行洵堪認定，應
    予依法論科。
三、按所謂「剝奪人之行動自由」，係指不法拘束他人之身體，
    使其進退行止不得自主自由之謂（最高法院90年度臺上字第
    1661號刑事判決意旨參照）。次按刑法第302 條之妨害自由
    罪，原包括私禁及以其他非法方法剝奪人之行動自由而言，
    所謂非法方法，當包括強暴、脅迫等情事在內，若以水果刀
    強押被害人上其所駕駛之自用轎車，剝奪其行動自由，並於
    車行途中，被害人要求迴車，並表示如不迴車，即跳車云云
    ，而於妨害自由行為繼續中，嚇稱如跳車即予輾死等語，自
    屬包含於妨害被害人行動自由之同一意念之中，縱其所為，
    合於刑法第305 條恐嚇危害安全之情形，仍應視為剝奪行動
    自由之部分行為，不另構成該條之罪（最高法院74年臺上字
    第3404號判例、95年度臺上字第4212號判決意旨參照）。再
    按刑法第302 條第1 項之罪，與同法第304 條第1 項及同法
    第305 條之罪，所保護之法益均為被害人之自由，刑法第30
    2 條之妨害自由罪，係妨害他人自由之概括的規定，故行為
    人具有一定目的，以非法方法剝奪人之行動自由者，除法律
    別有處罰較重之規定，應適用各該規定處斷外，縱其目的在
    行無義務之事或妨害他人行使權利或恐嚇他人，仍應逕依刑
    法第302 條第1 項論處，無適用同法第304 條、第305 條之
    餘地。復按刑法第346條第1項所謂之恐嚇取財，係指以恐嚇
    之方法，迫使被害人將本人或第三人之物交付而言，而同法
    第302條第1項之罪所稱之非法方法，已包括強暴、脅迫或恐
    嚇等一切不法手段在內，且該罪既係以私行拘禁為其非法剝
    奪人行動自由之例示，在性質上自須被害人行動自由被剝奪
    已持續相當之時間，始足當之。因之，如行為人係基於恐嚇
    取財之單一犯罪目的，而以恐嚇之手段脅迫被害人將其本人
    或第3人之物交付，否則不讓離去。縱被害人於將其物交付
    之前，因畏懼不敢離去，致其行動自由僅遭受短瞬影響，並
    無持續相當時間遭受剝奪者。乃屬於上開恐嚇取財行為之當
    然結果，應僅論以刑法第346條第1項之罪，無另成立刑法第
    302條第1項之罪之餘地。
四、被告乙○○於如犯罪事實欄一(一)所示期間內之強制及恐嚇行
    為，包含於妨害行動自由之同一意念之中，是其所為，雖合
    於刑法第305條恐嚇危害安全及第304條強制罪之情形，仍應
    視為剝奪行動自由之部分行為，不再論罪。核其如犯罪事實
    欄一(一)所為，係犯刑法第302條第1項之剝奪他人行動自由罪
    。如犯罪事實欄一(二)所為，係犯刑法第346條第1項之恐嚇取
    財罪。被告所犯上開2罪，犯意各別，行為互殊，應予分論
    併罰。雖檢察官起訴書記載「犯罪事實欄一(一)之行為，係犯
    刑法第304條第1項之罪」，惟經檢察官於審理時當庭更正所
    犯法條為刑法第302條第1項之罪，並經本院當庭告知更正後
    之法條審理，自毋庸變更法條，附此敘明。爰審酌被告之素
    行非佳，正值壯年，竟不思循正當方式謀取收入，而以強暴
    、脅迫之方法，剝奪他人行動自由，恐嚇他人交付財物，造
    成被害人心靈恐懼、財物損失，並嚴重危害良善風俗及社會
    治安，惡性非輕，惟念及其犯後終能坦承犯行等一切情狀，
    分別量處如主文所示之刑，並定其應執行刑。
據上論斷，應依刑事訴訟法第273 條之1第1項、第299條第1項前
段，刑法第302 條第1 項、第346 條第1 項、第51 條第1 項第5
款，刑法施行法第1條之1第1項、第2項前段，判決如主文。
本案經檢察官甲○○到庭執行職務。
中    華    民    國    98    年    1    月    19    日
                  刑事第一庭  法  官  陳義忠
以上正本證明與原本無異。
如不服本判決應於收受送達後10日內向本院提出上訴書狀，並應
敘述具體理由；其未敘述上訴理由者，應於上訴期間屆滿後20日
內向本院補提理由書（均須按他造當事人之人數附繕本）。「切
勿逕送上級法院」。告訴人或被害人對於本判決如有不服，請書
具不服之理由狀，請求檢察官上訴者，其上訴期間之計算係以檢
察官收受判決正本之日期為準。
                              書記官  高美枝
中    華    民    國    98    年    1     月    19    日
所犯法條：
中華民國刑法第302條
私行拘禁或以其他非法方法，剝奪人之行動自由者，處5 年以下
有期徒刑、拘役或300元以下罰金。
因而致人於死者，處無期徒刑或 7 年以上有期徒刑，致重傷者，
處3年以上10年以下有期徒刑。
第1項之未遂犯罰之。
中華民國刑法第346條
意圖為自己或第三人不法之所有，以恐嚇使人將本人或第三人之
物交付者，處6 月以上5 年以下有期徒刑，得併科1,000 元以下
罰金。
以前項方法得財產上不法之利益，或使第三人得之者，亦同。
前二項之未遂犯罰之。


司法院資訊處製作；財團法人民間司法改革基金會備份。
